【裁判字號】    91,自緝,61
【裁判日期】    920930
【裁判案由】    詐欺等
【裁判全文】
臺灣臺北地方法院刑事判決                          九十一年度自緝字第六一號
    自  訴  人  子○○
                辰○○
                丑○○
                巳○○
                乙○○○女  六.
                申○○
                戊○○
    兼右七人
    共同代理人  丁○○
    被      告  癸○○
                        男  三.
    選任辯護人  丙○○律師
右列被告因詐欺等案件，經自訴人等提起自訴，本院判決如左：
    主  文
游建陞共同連續行使偽造私文書，足以生損害於他人，處有期徒刑拾月。
    事  實
一、癸○○（原名游志明）明知其母游林菊為會首，會期自八十七年十二月二十日至
    九十年一月二十日，含會首共二十七會，每會二萬元，每月二十日在台北市○○
    街十九巷六弄九號一樓開標之互助會，其中會員庚○○並未參加該互助會，係游
    林菊所虛列之會員；並明知該會之會員甲○○並未標得會款，仍為活會會員，且
    並無轉讓該會之意思，竟與游林菊（現由本院通緝中）基於共同詐欺取財之概括
    犯意聯絡，而共同連續為下列詐欺取財犯行：
    （一）八十七年十二月底，先由游林菊向區周玉雪詐稱庚○○有參加該互助會且
          要轉讓該會半會，希望區周玉雪以二十一萬二千五佰元承接，使區周玉雪
          陷於錯誤而於八十七年十二月二十日交付現金二十一萬二千五百元給游建
          陞點收，並由游建陞代游林菊開立到期日為八十八年三月二十二日，面額
          二十一萬二千五百元之本票一紙予區周玉雪作為擔保。又八十七年十二月
          底，先由游林菊打電話給區周玉雪，向區周玉雪詐稱甲○○想要標會但未
          標到，希望其可承接甲○○的會，因區周玉雪不明瞭游林菊之意，區周玉
          雪至游林菊位於上址住處時，接續由游建陞向區周玉雪施用詐術，使區周
          玉雪陷於錯誤而於八十七年十二月二十二日匯款三十四萬七千八百元至游
          林菊臺北縣汐止農會帳戶內，嗣後因區周玉雪向游建陞索取該會之會單，
          游建陞又向區周玉雪佯稱該會要增加四會需多繳交三萬九千六百元，使區
          周玉雪陷於錯誤又交付三萬九千六百元予游建陞。
    （二）於八十八年一月二十日，由游建陞打電話向申○○佯稱庚○○有參加該會
          ，但現需要錢無法再跟會，希望申○○承接庚○○的會，使申○○陷於錯
          誤，而於同日委由午○○與游林菊、游建陞一同至第一銀行領取二十八萬
          一千元，連同身邊現金總共三十九萬一千元，當場交給游林菊及游建陞。
二、游建陞明知游林菊、辛○○（原名曾銀貞）共同擔任會首，會期自八十七年三月
    二十日至八十九年十二月二十日，含會首共三十五會，每會三萬元、採內標制，
    每月二十日在台北市○○街十九巷六弄九號一樓開標之互助會，其中游林菊所負
    責之會員巳○○並未標得會款，係活會會員，竟與游林菊基於共同犯意聯絡，利
    用巳○○並未到場開標之機會，於八十八年一月二十日在上址，由游建陞冒用巳
    ○○之名義在標單上偽造巳○○之姓名及標金八千三百元，於開標時持向在場之
    會員行使得標，游林菊並稱係巳○○委託游建陞標取會款，以此詐術使該會之活
    會會員（包括被冒標之巳○○）陷於錯誤以為巳○○得標而交付會款予游建陞，
    共詐得會款五十二萬零八百元（含被冒標者之活會會員共二十四人，每人繳交會
    款二萬一千七百元），足以生損害於活會會員及被冒標者。
三、游建陞明知庚○○並未參加其為會首、會期自八十六年二月十五日起至八十八年
    八月十五日止，含會首共三十七會，每會一萬元、採內標制，每月十五日在上址
    開標之互助會，竟基於詐欺取財及行使偽造私文書之犯意，在上開會單上虛列庚○○為會員，並於八十六年六月十五日開標之當日，在標單上偽造庚○○之姓名
    及標金三千一百元，於開標時持向在場之會員行使而冒標會款，使活會會員陷於
    錯誤誤以為庚○○得標而交付會款予游建陞，共詐得會款二十萬零七千元（扣掉
    會首、死會會員及被冒標者庚○○，則實際活會會員共三十人），足以生損害於
    活會會員及被冒標者。
四、案經自訴人提起自訴。
    理  由
一、訊據被告游建陞固坦認其分別與游林菊曾招募上開互助會，惟矢口否認有何自訴
    人所指之犯行，辯稱：游林菊擔任會首的合會均是游林菊在處理，因為游林菊不
    識字，所以只是幫忙寫一下會單或本票，其並不認識區周玉雪、申○○及巳○○
    ，根本不會要區周玉雪或申○○承接其他會員的會，也未曾在開標時代巳○○標
    會；又庚○○確實有參加其為會首之互助會，其並已將庚○○標得之會款交付予
    庚○○，並未虛列會員詐欺冒標云云，經查：
    （一）向區周玉雪、申○○詐欺取財部分：庚○○並未參與該合會，而甲○○為
          活會會員且未轉讓權利等情，業據庚○○證稱：其並未參加這個會，也未
          收到這個會的任何會錢等語（見本院九十二年八月二十六日審理筆錄），
          證人甲○○證稱：其有加入該會，仍是活會，且倒會前一直按時繳交會款
          ，其並未告知會首要把會轉讓給區周玉雪，也未收過會首或被告交付之三
          十八萬七千四百元等語（見本院九十二年八月二十六日審理筆錄），而被
          告明知上情卻以庚○○、甲○○欲轉讓該會為由，與游林菊共同向區周玉
          雪、申○○詐取財物等情，業據自訴人區周玉雪指稱：游林菊打電話要其
          吃下甲○○的會，其原本不了解吃會的意思，到游林菊家中則由被告解釋
          說，吃會就是其付一筆錢，以後每期標會時由甲○○來付會款，由其取得
          最後一期的會錢，其認為可行，就匯款三十四萬八千七百元到游林菊帳戶
          ，後來其要拿會單時，被告說這個會要增加四會所以尚無法給會單，要求
          其要再繳三萬九千六百元，其就拿現金三萬九千六百元給被告點收；另外
          游林菊又要其承接庚○○的半會，被告說庚○○及甲○○都還是活會，其
          就將現金二十一萬二千五百元交給被告點收等語（見本院九十二年四月三
          日訊問筆錄、八月二十六日審理筆錄），自訴人申○○指稱：被告打電話
          向其表示，庚○○需要錢希望其能承接庚○○的會，其答應後被告與游林
          菊至其家中收錢，其委託午○○與渠等到第一銀行領出現金二十八萬一千
          元，連同身邊現金，共將三十九萬一千元交給游林菊及被告，後來拿到會
          單發現庚○○已經死會，才知道被騙等語甚詳（見本院九十二年四月三日
          訊問筆錄），核與證人午○○證稱：游林菊及被告一起到其家中收錢，遂
          載其到第一銀行領錢，其將錢交給被告，由被告簽收等情節相符（見本院
          九十二年四月三日訊問筆錄），並有台北縣汐止鎮農會八十七年十二月二
          十二日區周玉雪匯給游林菊之匯款單一紙、游林菊開立之二十一萬二千五
          百元本票一紙、午○○第一商業銀行帳號000-00-000000存摺明細表一紙
          附卷可參，是被告確實有要求區周玉雪、申○○等人承接甲○○、庚○○
          會員權利等情應堪認定。又被告亦不否認交付予區周玉雪之會單上所載「
          于８７年１２月２０日區周玉雪吃會員甲○○權利，頭標為５１００利息
          ，連會首共２７會，共付權利金３８７４００，爾後甲○○會員之權利由
          本人取得，並再由甲○○每次付給標出之利息至全部到期為止」，交付予
          申○○之會單上所載「於民國８８年元月２０日申○○吃下編號１７陳謝
          然會員之權利，標金為６０００，總支付金額為三十九萬元整，以後每次
          開標須由庚○○支付死會兩萬元整，從中扣除標金利息，給予申○○直至
          會期結束，申○○標得此會時，則利息標金即停止收取，此協議並由會首
          擔保責任」等文字，及以游林菊名義開立予區周玉雪之本票，均係由其所
          填寫（見本院九十二年八月二十六日審理筆錄，及本院八十九年度自字第
          五三號卷第十二、十三頁會單、第二十五頁本票影本），是上開合會雖由
          游林菊擔任會首，然被告既要求區周玉雪、申○○承接甲○○、庚○○之
          合會，並向渠等收取承接合會之會金，在收取款項後又開立本票及相關憑
          據予區周玉雪、賴靜收受，尚難認其對於本件犯行均不知情，是其辯稱只
          是代替不識字之游林菊寫會單、並無詐欺取財云云顯係卸責之詞，委無足
          採。
    （二）冒標活會會員巳○○部分：右揭犯罪事實，業據證人未○○證稱：八十八
          年一月二十日開標時，因為丁○○說要去游林菊家標會，其就與己○○陪
          丁○○一同前往，開標時其聽到有人說巳○○得標，且看到茶几上有標單
          寫巳○○的名字，被告就說是巳○○寄他標的，會首游林菊還說，對，那
          是巳○○寄他兒子游志明標的（見本院九十二年二月二十日訊問筆錄），
          證人己○○證稱：八十八年一月二十日其到未○○家中裝馬達，裝完後賴
          慧婷說要先到通化街，其為了要搭未○○的便車回家，所以先與未○○到
          通化街，進去時看到三四個歐巴桑，還有被告，他們在標會，其就坐在旁
          邊等，後來有人得標把標單放在桌上，其看到標單上寫巳○○三字，八千
          多，且聽到被告說是巳○○託他標，又聽到一個歐巴桑應該是會首，用台
          語說這是巳○○寄我們志明標的，因為這四年來只陪他人去標過這次會，
          所以印象特別清楚等語（見本院九十二年二月二十日訊問筆錄），而賴慧
          婷、己○○與被告素無怨隙，當無攀誣置陷之理。此外，巳○○並未託被
          告代標，其仍為活會會員等情，亦據巳○○之女午○○證稱：當日巳○○
          因為腳不方便而未去開標，其仍為活會未得標等語甚詳（見八十九年度自
          字第五十三號卷第二五七頁），而八十八年一月二十日包含自訴人子○○
          、辰○○、丁○○、巳○○等人在內之活會會員共有二十四人（見本院九
          十二年八月二十七日自訴狀及該會會單所載所載），渠等均因被告冒標而
          受有損害，是被告共詐得活會會員之會款五十二萬零八百元應堪認定。
    （三）冒標虛列會員庚○○部分：庚○○並未參加八十六年二月十五日開標，由
          被告擔任會首、會款一萬元、每月十五日開標之合會等情，業據證人陳謝
          然證稱：其只參加游林菊擔任會首，於八十五年十一月五日初五開標的二
          萬元半會，及游林菊擔任會首八十七年三月二十日，於二十日開標的三萬
          元半會，除這兩個會以外其他都沒有參加等語（見本院九十二年八月二十
          六日審理筆錄），然被告卻將之列為編號二十三會員，是以庚○○顯然係
          被告虛列之會員，被告辯稱庚○○確實有參加云云，委無足採。又依上開
          會單所示，庚○○係於八十六年六月十五日以三千一百元得標，有會單一
          紙附卷可參（見本院八十九年度自字第五十三號卷第十一頁），顯然係遭
          被告於八十六年六月十五日開標時偽造標單所冒標，而八十六年六月十五
          日包含自訴人丑○○、辰○○、戊○○在內之活會會員共有三十人（須扣
          除虛列會員庚○○），有會單一紙及九十二年八月二十七日自訴狀可按，
          渠等因被告冒標而受有損害，被告共詐得二十萬零七千元應堪認定。
二、按民間合會之標單，僅寫有一定金額及標會者之署押，如單從該記載內容之形式
    觀之，尚無法瞭解其為何種用意之證明，而必須依據會員間標會之習慣，始足以
    表示該一定金額即為標取會款之利息，該姓名即為標取會款之會員，是偽造標單
    ，應認為係偽造刑法第二百二十條第一項以文書論之準私文書（最高法院七十四
    年度臺上字第五六一二號判決及同院八十二年度臺上字第二一七號判決意旨參照
    ），是核被告所為，係犯刑法第二百十六條、第二百二十條第一項、第二百十條
    之行使偽造（準）私文書罪，及同法第三百三十九條第一項之詐欺取財罪，其偽
    造署押之行為，為偽造（準）私文書之部分行為，而其偽造（準）私文書之低度
    行為，復為行使偽造（準）私文書之高度行為所吸收，皆不另論罪。被告就犯罪
    事實欄一、二所示行使偽造（準）私文書及詐欺取財犯行，與游林菊有犯意聯絡
    及行為分擔，為共同正犯；又其先後多次行使偽造（準）私文書及先後多次詐欺
    取財犯行，時間緊接，觸犯構成要件相同之罪名，顯係基於概括犯意為之，均依
    連續犯規定以一罪論並加重其刑；被告所為上開冒標巳○○及庚○○之犯行，皆
    係同時向多數之活會會員詐取會款，同時侵害多數人之財產法益，屬一行為觸犯
    數罪名之想像競合犯，均應從一詐欺取財罪處斷。其所犯上開連續行使偽造（準
    ）私文書罪與連續詐欺取財罪二罪間，有方法結果之牽連關係，應從一重之連續
    行使偽造（準）私文書罪處斷。爰審酌被告不顧會員係因信賴會首始加入合會，
    理應為會員善盡管理之責任，竟利用台灣民間合會之運作會員間往往並不認識，
    且開標時活會會員並非全部到場投標之機會而冒標會款，對被害人傷害甚大，且
    犯後否認犯行顯無悔意，詐得財物高達一百七十一萬八千七百元，迄今尚未與被
    害人達成和解賠償被害人損失等一切情狀，量處如主文所示之刑以示懲儆；末查
    ，偽造之標單並未扣案，且被告稱均已丟棄而滅失，爰不另為沒收之諭知。又本
    件自訴狀上雖載明寅○○、卯○○為自訴人，然渠等於自訴狀所指述之事實僅止
    於遭辛○○詐欺取財之部分（該部分業經本院以八十九年自字第五三號判決），
    被告所為之前開犯行寅○○、卯○○並非被害人，且自訴狀內渠等亦無對被告提
    出自訴之意思，是本件自訴人並不包含寅○○、卯○○，附此敘明。
三、自訴意旨另以：被告明知其兄壬○○並未參加其自任會首，會期自八十六年十二
    月十五日至八十八年八月十五日止，含會首共三十七名會員，每會一萬元，每月
    十五日在臺北市○○街十九巷六弄九號一樓開標之互助會（採內標或外標制），
    竟虛列壬○○為會員在會單上，並於八十七年六月十五日冒用壬○○名義，在標
    單上偽造壬○○之名義標得會款，致活會會員陷於錯誤，誤以為壬○○標得會款
    ，計詐得活會會款共十萬五千四百元云云。然按犯罪事實應依證據認定之，無證
    據不得推定其犯罪事實；又不能證明被告犯罪者，應諭知無罪之判決，刑事訴訟
    法第一百五十四條、第三百零一條第一項分別定有明文。所謂認定犯罪事實之證
    據，係指足以認定被告確有犯罪行為之積極證據而言，該項證據自須適合於被告
    犯罪事實認定，始得採為斷罪資料，如未能發現相當證據，或證據不足以證明，
    自不能以推測或擬制之方法，為裁判基礎，最高法院二十九年度上字第三一○五
    號、四十年台上字第八六號判例可資參照。本件自訴人等認被告涉有右揭犯行，
    無非係以該會於八十八年三月五日倒會後，曾要求會單上死會之會員壬○○將每
    月應繳納之死會會款分配給活會會員，然壬○○卻說其並未參加此會，顯見壬○○是人頭，及會單一紙，為其所憑之主要論據。訊據被告堅決否認右揭犯行，辯
    稱壬○○確實有參加此互助會等語。經查，證人壬○○到庭證稱：其確實有參加
    此會，且均按時繳交會款，有時用匯款方式匯到被告或其母游林菊帳戶，有時在
    高雄或台北遇到被告時以現金繳付等語（見本院九十二年四月三日訊問筆錄），
    雖被告無法提出給付死會會款給壬○○之證明，然被告在被判罪確定之前，應被
    推定為無罪，且被告並無自證無罪之義務，此為刑事訴訟之基本原則，本件合會
    之成立日期為八十六年十二月十五日，距今已有五年多之久，而繳交會款之方式
    常因每月資金狀況不同而有所不同，且被告與壬○○係兄弟關係，雙方間資金往
    來應較一般會員會首為複雜，尚難因被告無法提出與壬○○之會款往來資料而認
    被告有自訴人所指犯行；又自訴人雖指稱壬○○曾說過未參與上開合會云云，然
    壬○○可能因不願意支付死會會款始有上開陳述，自訴人僅以此認定壬○○為人
    頭會員，顯然不足以作為認定被告犯罪之證據，此外，復查無其他積極證據足證
    被告有自訴人所指該部分之犯行，惟自訴人認此部份若構成犯罪，則與本院前揭
    論罪科刑部分，有連續犯裁判上一罪關係，爰不另為無罪之諭知。
據上論斷，應依刑事訴訟法第二百九十九條第一項前段、第三百四十三條，刑法第二
十八條、第五十六條、第二百二十條第一項、第二百十條、第二百十六條、第三百三
十九條第一項、第五十五條，罰金罰鍰提高標準條例第一條前段，判決如主文。
中      華      民      國    九十二    年      九      月     三十     日
                                臺灣臺北地方法院刑事第三庭
                                              法  官  蔡如琪
右正本證明與原本無異。
如不服本判決應於送達後十日內向本院提出上訴狀。
                                              書記官  黃鈴容
中      華      民      國    九十二    年      九      月     三十     日
附錄本案論罪科刑法條全文
中華民國刑法第二百一十條
 (偽造變造私文書罪)
偽造、變造私文書，足以生損害於公眾或他人者，處五年以下有期徒刑。
中華民國刑法第二百一十六條
 (行使偽造變造或登載不實之文書罪)
行使第二百十條至第二百十五條之文書者，依偽造、變造文書或登載不實
事項或使登載不實事項之規定處斷。
中華民國刑法第三百三十九條
 (普通詐欺罪)
意圖為自己或第三人不法之所有，以詐術使人將本人或第三人之物交付者
，處五年以下有期徒刑、拘役或科或併科一千元以下罰金。
以前項方法得財產上不法之利益或使第三人得之者，亦同。
前二項之未遂犯罰之。


司法院資訊處製作；財團法人民間司法改革基金會備份。
